臺灣士林地方法院刑事判決　　　　　　　 96年度易字第617號
公　訴　人　臺灣士林地方法院檢察署檢察官
被　　　告　乙○○
選任辯護人　梁治律師
上列被告因侵占案件，經檢察官提起公訴（95年度偵字第13766
號），本院判決如下：
    主  文
乙○○犯侵占罪，處有期徒刑壹年陸月，減為有期徒刑玖月。
    事  實
一、乙○○於民國94年10月間，得知丙○○欲購買台北市○○區
    ○○街23巷8 號之法拍屋（以下簡稱雙城街房屋），惟仍欠
    缺足夠資金，遂向丙○○告稱願負擔一半資金，並代為處理
    雙城街房屋投標事宜，乙○○遂於同年月26日，以丙○○與
    友人甲○○名義參與雙城街房屋投標，並以新臺幣（下同）
    1,018 萬9,000 元得標，先由丙○○繳付560 萬元後，復由
    乙○○於同年11月9 日取得上址房屋權利移轉證書，以雙城
    街房屋為擔保品，共同以甲○○之名義向台北市第一信用合
    作社（下稱台北一信）貸得500 萬元，用以清償剩餘款項，
    並由乙○○繳納還款之本息。嗣於95年2 月間，乙○○向丙○○表示台北市大安區○○○路○ 段325 號4 樓法拍屋（以
    下簡稱羅斯福路房屋）可以投資，提議再以雙城街房屋為擔
    保向台北一信貸款，丙○○因而同意以雙城街房屋為擔保，
    再以甲○○名義辦理貸款，而於同年月20日貸得300 萬元後
    ，由乙○○用以參與羅斯福路房屋投標所需之保證金，惟乙○○於同年月21日參與羅斯福路房屋投標未得標後，明知該
    300 萬元僅得用於標購羅斯福路房屋，竟意圖為自己不法所
    有，未經丙○○同意，將該300 萬元侵占入己，復於同日下
    午參與台北市○○區○○路1 段59號13、14樓法拍屋（以下
    簡稱中華路房屋）拍賣，並以該300 萬元充作投標所需之保
    證金。
二、案經丙○○訴由臺北市政府警察局士林分局移送臺灣士林地
    方法院檢察署檢察官偵查起訴。
    理  由
一、訊據被告乙○○堅決否認有侵占犯行，辯稱：以甲○○名義
    向台北一信所貸的300 萬元資金是其與告訴人丙○○所共有
    ；告訴人有同意其將300 萬元轉作中華路房屋投標之保證金
    。經查：
（一）被告於94年10月間，得知告訴人欲購買雙城街房屋，惟仍
      欠缺足夠資金，遂向告訴人告稱願負擔一半資金，並代為
      處理上開房屋投標事宜；被告於同年月26日，以告訴人與
      友人甲○○名義參與雙城街房屋投標，並以1,018 萬9,
      000 元得標，先由告訴人繳付560 萬元後，復由被告於同
      年11 月9日取得雙城街房屋權利移轉證書，以雙城街房屋
      為擔保品，共同以甲○○之名義向台北市第一信用合作社
      （下稱台北一信）貸得500 萬元，用以清償剩餘款項，並
      由被告繳納還款本息等情，業據被告坦白承認，核與證人
      即告訴人丙○○、甲○○所述相符，並有臺灣臺北地方法
      院不動產權利移轉證書1 紙、雙城街房屋所有權狀2 紙附
      卷可稽。
（二）被告於95年2 月間向告訴人表示羅斯福路房屋可以投資，
      提議再以雙城街房屋為擔保向台北一信貸款，告訴人因而
      同意以雙城街房屋為擔保，再以甲○○名義辦理貸款，而
      於同年月20日貸得300 萬元後，由被告用以參與羅斯福路
      房屋投標所需之保證金，惟被告於同年月21日參與羅斯福
      路房屋投標未得標後，復於同日下午參與中華路房屋拍賣
      ，並以該300 萬元充作投標所需之保證金等情，亦據被告
      坦白承認，核與證人即告訴人丙○○、甲○○所述相符，
      並有戶名甲○○之台北一信存摺影本、領款收據、羅斯福
      路房屋、中華路房屋法拍公告各1紙附卷可參。
（三）被告辯稱：以甲○○名義向台北一信所貸的300 萬元資金
      是其與告訴人所共有等語。查雙城街房屋係以1,018 萬9,
      000 元得標，告訴人僅出資560 萬元，然告訴人與被告約
      定由被告負擔剩餘款項，故由被告請甲○○登記為房屋所
      有權人（應有部分一百分之一），並以甲○○名義向台北
      一信貸款500 萬元，已如前述，故甲○○並非實際出資之
      所有權人，而屬被告所使用之名義人。又甲○○台北一信
      的存摺、印章均由被告保管，貸款部分之利息均由被告負
      責繳交，亦據證人甲○○、丙○○分別證述在卷（見本院
      審判筆錄），益證被告亦為雙城街房屋實際所有權人之一
      。嗣被告與告訴人商議後，決定再以甲○○名義貸款300
      萬元，則該300 萬元原則應屬被告與告訴人所共有，從而
      被告上開所辯，應可採信。至於被告與告訴人就上開房屋
      及所貸300 萬元間應有部分之比例，自應依其約定而定。
      至被告所立之領款收據上雖記載：「茲自甲○○帳戶提領
      參佰萬元供法拍屋繳款專用，一個月內要轉回帳戶內，此
      款項為丙○○持分金額」，然該收據係95年2 月23日事後
      所立，尚難認為被告行為時雙方已就300 萬元之歸屬有所
      約定。
（四）被告辯稱；告訴人有同意其將300 萬元轉作中華路房屋投
      標之保證金。惟查：證人即告訴人丙○○於本院審理時明
      確否認有同意被告將該300 萬元轉作中華路房屋投標之保
      證金，且未授權被告代為處理所有法拍事宜，並證稱：被
      告於95年2 月21日參與羅斯福路房屋投標沒有得標時，並
      未打電話告知；被告係投標中華路房屋以後，才打電話告
      訴他說與一個理事長標到另外一個房子，有賺錢要給告訴
      人分紅；因其不同意，才要求被告簽立領據，要求被告於
      1 個月內返還，並承認該款項為告訴人持分金額等語（見
      本院審判筆錄）。被告雖辯稱：其於投標當天中午11時到
      12時間有打電話通知被告要去投標中華路房屋。然證人丙○○於本院審理證稱：當天早上打電話給被告，但被告並
      未接聽，才又打電話詢問甲○○，經甲○○告知並未標到
      羅斯福路房屋；核與證人甲○○證稱其有接到告訴人電話
      相符。足認告訴人係經由甲○○才得知被告並未標得羅斯
      福路房屋，至少當時其與被告並取得聯繫，被告是否果真
      有通知被告要去投標中華路房屋，即有可疑。又縱使被告
      有通知告訴人，然查被告原參與投標之羅斯福路房屋拍賣
      底價為1755萬元、保證金351 萬元；而被告嗣得標之中華
      路房屋拍賣底價為6320萬元、保證金1264萬元；且被告於
      本院審理時經檢察官詢問時供承：95年2 月21日係臨時與
      許俊榮一起投標中華路房屋（見本院審判筆錄）。則在投
      標標的明顯不同、金額差距4500餘萬元、另有第三人參與
      具名投標之情況下，告訴人在當時是否可能同意，亦有可
      疑。證人丙○○於本院審理時即證稱：其投資房子動輒幾
      百萬元，中華路房屋其從來沒有看過，不可能沒有買到羅
      斯福路房屋，突然又去買中華路房屋（見本院審判筆錄）
      。因此，在證人丙○○證詞與被告辯解相左之情形，本院
      認為證人丙○○之證詞較為可採，被告辯解不可採信。至
      於被告所立具之領款收據上雖記載：「茲自甲○○帳戶提
      領參佰萬元供法拍屋繳款專用」，並未載明係何法拍屋，
      然該領款收據為95年2 月23日事後所立，僅為被告有取款
      之憑據，尚難逕認定告訴人有概括授權被告為任何法拍屋
      （包括中華路房屋）投標之用，而為對被告有利之認定。
（五）被告雖為300 萬元之共有人，然未得共有人即告訴人同意
      ，仍不得擅自處分該300 萬元，其未經告訴人同意，將該
      300 萬元充作投標中華路房屋所需之保證金，顯已將該30
      0 萬元易持有為所有，予以侵占入己，其有為自己不法所
      有之意圖甚明。
（六）綜上，本件事證明確，被告犯行堪以認定，應予依法論科
      。
二、按被告行為後，刑法於94年2 月2 日修正公布，95年7 月1
    日施行，其中修正第2 條（新舊法之比較適用）、第33條第
    5 款（罰金刑）等規定。其中刑法第2 條係規範行為後法律
    變更所生新舊法律比較適用之準據法，是刑法第2 條本身雖
    經修正，但該條文既屬適用法律之準據法，本身尚無比較新
    舊法之問題，應逕適用裁判時即修正後刑法第2 條規定以決
    定適用之刑罰法律，先予敘明。按行為後法律有變更者，適
    用行為時之法律。但行為後之法律有利於行為人者，適用最
    有利於行為人之法律，修正後刑法第2 條第1 項定有明文。
    查刑法分則編各罪所定罰金刑之貨幣單位原為銀元，修正前
    刑法第33條第5 款規定：「罰金：1 元（銀元）以上。」，
    修正後刑法第33條第5 款規定：「罰金：新臺幣1,000 元以
    上，以百元計算之。」，修正後刑法第33條第5 款所定罰金
    刑最低數額，較之修正前提高，自以修正前刑法第33條第5
    款規定有利於被告，依修正後刑法第2 條第1 項前段規定，
    應適用修正前刑法第33條第5 款之規定。
三、核被告所為，係犯刑法第335 條第1 項侵占罪。爰審酌被告
    雖為物之共有人，有豐富之房地產投資經驗，不思正途取得
    共有人同意，即處分共有財物，金額達300 萬元，惟事後已
    返還告訴人170 餘萬元，及被告素行、犯罪之動機、手段、
    犯罪後態度等一切情狀，量處如主文所示之刑，又被告係於
    96年4 月24日以前犯本罪，應依中華民國96年罪犯減刑條例
    第2 條第1 項第3 款之規定減其宣告刑期2 分之1 。
據上論斷，應依刑事訴訟法第299 條第1 項前段，刑法第2 條第
1 項前段、第335 條第1 項，刑法施行法第1 條之1 ，中華民國
96年罪犯減刑條例第2 條第1 項第3 款、第7 條，判決如主文。
本案經檢察官蔡啟文到庭執行職務
中　　華　　民　　國　　96　　年　　10　　月　　19　　日
                  刑事第四庭審判長法  官  趙文卿
                                  法  官  古振暉
                                  法  官  劉秉鑫
以上正本證明與原本無異。
如不服本判決，應於收受送達後10日內向本院提出上訴書狀，其
未敘述上訴之理由者並得於提起上訴後20日內向本院補提理由書
（均須按他造當事人之人數附繕本）。
                                  書記官  吳尚文
中　　華　　民　　國　　96　　年　　10　　月　　19　　日
附錄論罪科刑法條
刑法第335條第1項
意圖為自己或第三人不法之所有，而侵占自己持有他人之物者，
處 5 年以下有期徒刑、拘役或科或併科 1 千元以下罰金。
